【裁判字號】    91,易,1303
【裁判日期】    920718
【裁判案由】    竊盜
【裁判全文】
臺灣臺南地方法院刑事判決                        九十一年度易字第一三三號
    公  訴  人  臺灣臺南地方法院檢察署檢察官
    被      告  丙○○
右列被告因竊盜案件，經檢察官提起公訴（九十一年度偵字第七五七五號）及移
辦（九十二年度偵字第六○九八號），本院判決如左：
    主      文
丙○○無罪。
    理      由
一、公訴意旨略以：被告丙○○於民國（下同）九十一年五月間，在臺南市○○○街
    六號前，基於意圖為自己不法所有之概括犯意，連續竊取蔡明忠所有ＶＨＧ－六
    三五之車牌一面，並承前概括犯意，於九十一年七月十三日晚上六時三十分許，
    在臺南市○○街二十六號竊取王建勛所有之車號ＲＶ二－二三一號機車一輛得手
    後，將上開竊得之車牌懸掛於竊得之機車上，供自己騎乘之用，嗣經警方於九十
    一年七月二十日十一時四十分許，在臺南縣佳里鎮○○路體育公園附近為警欄檢
    查獲，並扣得上開機車一輛、車牌一面（均已發還被害人），因認被告丙○○涉
    有刑法第三百二十條第一項之連續竊盜罪嫌。
二、按刑事訴訟程序之進行乃以事實之認定為其中心，而對於事實之認定並非得由裁
    判官以其主觀為之，故現代文明法治諸國無不要求認定事實應依證據為之，刑事
    訴訟法因而明定犯罪事實應依證據認定之，無證據不得推定其犯罪事實；又不能
    證明被告犯罪或其行為不罰者，應諭知無罪之判決（刑事訴訟法第一百五十四條
    、第三百零一條第一項明文規定）。而證據對於待證事實得發生如何之證明力，
    於刑事程序之立法採擷上本又有法定證據主義與自由心證主義二派之論爭，蓋於
    刑事訴訟程序之肇始，因多採糾問制度，故對於被告之人權保障因國家偵審機關
    強大權利之介入而較為不彰，嗣論者為防止糾問者與審判者之專橫，乃在糾問主
    義下發展出法定證據主義，而以法律明文對於認定有罪證據之種類及該證據之證
    明力加以規定，但隨人類理性之發達，刑事訴訟制度本身趨於彈劾主義化之同時
    ，亦對法定證據主義感到不合理，而改採使審判官對於事實之認定得依其自由心
    證為之認定之自由心證主義，使其不再受法律之拘束而得到解放，而此乃我刑事
    訴訟法第一百五十五條第一項「證據之證明力，由法院自由判斷。」規定之所由
    設。然此並非謂審判官對於事實之認定得流於專斷，其對事實所為認定仍須經過
    合理之推理過程。而依學者之所認此合理之推理過程，於審判官欲依證據來證明
    主要直接待證事實是否存在時，不問使用該證據所要證明者究係主要直接事實或
    間接事實，或係該證據對於待證事實、補助事實之證明力有關事項均係有適用，
    而此合理之推理過程，依論者所認，除實定法所明文規定之證據法則外，審判官
    仍須受二大原則─即論理法則及經驗法則之拘束，以論理法則及經驗法則為事實
    之判斷基準。而審判官以論理法則及經驗法則為事實認定之際，除須以其既有專
    門知識及日常生活經驗為經外，更須以其本於人之理性為之判斷，方得窺事實之
    全貌，且此旨亦為我最高法院五十三年臺上字第二○六七號判例「證據之證明力
    如何，雖屬於事實審法院自由判斷職權，而其所為判斷，仍應受經驗法則與論理
    法則之支配。」所是揭。然因審判官所為事實之認定，不問於民事程序或刑事程
    序，要皆屬對於過去存否事實之判斷，而屬於歷史之證明，復因訴訟之迅速性及
    經濟性之要求，對於此種事實之認定，學說之通說上均認以對該事實之存在不存
    在與否，於訴訟上之證明可達於有高度之蓋然性為已足，當然於刑事程序上，認
    定犯罪事實存在之此種高度之蓋然性必需「超越合理之懷疑」，使通常一般人均
    不致有所懷疑，而得確信其真實方可。因而最高法院判例又揭櫫闡明刑事訴訟法
    上所謂認定犯罪事實之證據，係指足以認定被告確有犯罪行為之積極證據而言，
    該項證據自須適合於被告犯罪事實之認定，始得採為斷罪資料；又事實審法院對
    於證據之取捨，依法雖有自由判斷之權，然積極證據不足證明犯罪事實時，被告
    之抗辯或反證縱屬虛偽，仍不能以此資為積極證據應予採信之理由；另刑事訴訟
    上證明之資料，無論其為直接證據或間接證據，均需達於通常一般之人均不致有
    所懷疑，而得確信其為真實之程度，始得據為有罪之認定，若其關於被告是否犯
    罪之證明未能到達此程度，而有合理性懷疑之存在，致使無從形成有罪之確信，
    根據「罪證有疑，利於被告」之證據法則，即不得遽為不利被告之認定；其以情
    況證據斷罪時，尤需基於該證據於直接關係上所可證明之他項情況事實，本乎推
    理作用足以確證被告有罪，方為合法，不得徒憑主觀上之推想，將一般經驗上有
    利被告之其他合理情況逕予排除（最高法院三十年上字第四八二號、同年上字第
    八一六號、二十九年上字第三一０五號、七十六年度台上字第四九八六號、四十
    年台上字第八六號、七十六年度台上字第四九八六號、三十二年度上字第六七號
    判例可資參照）。
三、公訴意旨認被告丙○○涉有連續竊盜罪嫌，無非係以被害人丁○○、甲○○之證
    詞為論述之依據。訊據被告於本院審理時堅詞否認於上開時、地有連續竊盜之犯
    行，辯稱：「是綽號「阿和」之朋友欠我錢才給我騎的，車子不是我偷的」等語
    （見本院九十二年七月四日審理筆錄）。經查：
（一）、被告於警訊中供稱：「該贓車引擎號碼五ＦＰ－二四○一六六與該車車牌Ｖ
        ＨＧ－六三五並不相符，你作何解釋？）當時阿和車子給我時，即是如此，
        我並不知道」等語（見臺南縣警察局佳里分局偵查卷警訊筆錄第三頁），「
        （該部輕機車之鑰匙是何人所有？「阿和」如何聯絡？）是阿和提供給我的
        ，我不知道阿和如何聯絡」等語（見臺南縣警察局佳里分局偵查卷警訊筆錄
        第二頁），足見被告就上開車牌及車輛並無法清楚交代來源，顯見被告固然
        知悉該車係屬來路不明之贓物至明，然尚難憑此，即以被告對該車輛出處無
        法清楚交待合法來源，而認上開機車、車牌均為被告所竊取無訛，是被告自
        綽號「阿和」之人取得上開車輛時，雖明知前揭車輛及車牌並非基於正當管
        道取得，且其主觀上就該車及車牌係屬贓物乙節確有認知，然就被害人上開
        證詞以觀，尚無法證明被告有何客觀上竊取之行為及主觀上有為自己不法所
        有之意圖存在。再者，參以被害人王建勛之父甲○○於警訊中證稱：「（你
        兒子所有之ＲＶ二－二三一車機車於何時何地失竊？有無報案？）是在本（
        七）月十三日下午六時三十分許在南市○○街二六號前失竊的，當時有向南
        市警第五分局開元所呈報在案」等語明確（見臺南縣警察局佳里分局偵查卷
        警訊筆錄第七頁反面），並有卷附車輛竊盜、車牌失竊資料查詢記錄表可稽
        （見臺南縣警察局佳里分局偵查警訊筆錄第二十頁、第二十一頁），且衡以
        被害人蔡明忠之弟丁○○亦證稱：「（該ＶＨＧ－六三五輕機車於何時失竊
        ？何地失竊？為何未報案？）大概在二、三個月前在我台南市住宅樓下發現
        失竊的，．．．」等語無誤（見臺南縣警察局佳里分局偵查卷警訊筆錄第六
        頁反面），足見依被害人王建勛之父甲○○及蔡明忠之弟丁○○於警訊中所
        證述之詞，僅足證明ＶＨＧ－六三五號機車車牌及引擎號碼五ＦＰ－二四○
        一六六機車失竊之事實，並無法證明上開車牌及機車均為被告於上開時、地
        ，本於意圖為自已不法所有之犯意而連續竊取之，要屬灼然，益徵該機車及
        車牌係先遭不知名之第三人竊走，於破壞被害人等之持有關係後，被告再透
        過姓名、年籍不詳，綽號「阿和」之成年男子取得上開贓物後予以收受，殆
        無疑義。
（二）、況依被告於本院審理所供：「（機車是怎麼來的？）車子是別人下棋的時候
        因為欠了七仟元，先向我拿了七千元，他說將來要還我八千元，就拿車子先
        放在我這裡。他的外號叫「阿和」，詳細姓名及住址我都不知道，聯絡方式
        我也遺失了。因為當時他說要馬上還我，所以我就借他了」，「（阿和是在
        那裡向你借錢的？）是在台南的體育公園，後來他沒有還錢我就將車子騎去
        我家」等語（見本院九十二年七月四日審理筆錄），則「阿和」之人僅係在
        公園認識，被告就其詳細姓名、住址均不知道，亦無法聯絡之，衡諸常情，
        依一般人之智識、經驗以觀，上開機車及車牌顯有可能係屬贓物至明，而佐
        以證人郭秉忠於警訊中證稱：「這幾天他（按指被告丙○○）都騎該部機車
        來載我，我沒有看到其他人騎用」等語（見臺南縣警察局佳里分局偵查卷警
        訊筆錄第四頁），僅足證明被告於收受後有使用之事實，至為顯明。故依證
        人郭秉忠於警訊中所證述之內容，亦難證明上開機車及車牌均為被告於前揭
        時、地所連續竊取，故本件被告所涉上開連續竊盜之犯行，既乏其他積極證
        據相佐，而參諸認定犯罪，既須依積極證據證明，此為刑事訴訟法上嚴格證
        明之原則，苟無積極證據，或積極證據已有顯然之瑕疵，無從為不利於被告
        之認定時，即應為有利於被告之認定，更不必有何有利之證據，則被告所涉
        上開公訴人所指之犯行，既未能發現有何其他積極證據，自不能遽以推測或
        擬制之方法，率予入人於罪。
（三）、按刑事訴訟法第一百六十一條第一項規定（本條項係於九十一年二月八日總
        統公布修正，將檢察官之舉證責任，由原來之「有舉證之責任」，修正為「
        應負舉證責任」），檢察官就被告是否有犯罪之事實，自負有舉證之責任，
        公訴人自不能推諉而謂與公益有關之事項，得不負舉證責任。且酌以刑事訴
        訟法第一百六十三第二項但書雖規定「於公平正義之維護有重大關係之事項
        ，法院應依職權調查」。然依法律解釋之一般性原則，例外規定應從嚴解釋
        ，否則例外規定不就變成原則性規定，反使原則性規定全部被排除適用。若
        謂凡與公平正義之維護有關之事項，法院均應依職權調查證據。其結果，因
        刑事犯罪之審判，無不與公益有關，則法院對於公訴人所起訴之被告犯罪嫌
        疑事實，法院都有義務依職權調查證據。則將形成檢察官在每一個案件，都
        不必負舉證責任之乖謬現象，豈不與該法第一百六十一條第一項規定相違背
        。因而，法院依職權調查證據之範圍應被限縮，此從刑事訴訟法第一百六十
        三條第一項、第二項之立法理由可知法官依職權調查證據，僅居於補充性之
        調查義務自明（立法理由：為貫徹無罪推定原則、維護被告訴訟權益、實現
        公平法院之理想，法院與檢察官之權責應重新界定。）依照檢察制度之分工
        ，檢察官得利用檢察一體原則，發揮上下一體、聯合偵查追訴犯罪之功能，
        而其亦為偵查主體，有權指揮調度檢察事務官、司法警察（官）等偵查輔助
        機關，從事犯罪證據之蒐集與調查，故擁有龐大公權力、於第一線從事偵查
        職務之檢察官，應最能掌握被告犯罪事證是否存在，使其負提出證據及說服
        責任，應為制度設計所當然，且無實際之困難。又衡諸經驗事實，被告有罪
        與否，攸關其生命、自由、財產及名譽得失，從何蒐集有利證據以供法院調
        查，被告亦知之甚詳，且最為積極。故供為裁判基礎證據方法，或證據資料
        ，確以當事人提出或聲請調查最為適當。而為避免審判及偵查分際之混淆，
        法院不宜接續檢察官主動蒐集證據之工作，實應居於客觀、中立、超然之立
        場，在當事人互為攻擊、防禦之訴訟架構下，依據實質正當法律程序之原則
        進行審判，僅於當事人主導之證據調查後，仍無法發見真實，始斟酌個案情
        形，應無疑義。
（四）、故本院就被告是否確有於九十一年五月間，在台南市○○○街六號前，竊取
        蔡明忠所有之機車車牌一面及於九十一年七月十三日十八時三十分許，在台
        南市○○街二十六號前，竊取王建勛所有之車號ＲＶ２－２３１號機車一部
        ，依公訴人主動蒐集之證據，就卷內之資料以觀，僅足以證明被告有收受贓
        物之犯行，且依嚴格之證據法則，本案並無其他積極證據，足證明係被告竊
        取機車及車牌之犯行，再者，事實審法院對於證據之取捨，依法雖有自由判
        斷之權，然積極證據不足證明犯罪事實時，被告之抗辯或反證縱屬虛偽，仍
        不能以此資為積極證據應予採信之理由。故本院就被告是否確有於九十一年
        五月間，在臺南市○○○街六號前，竊取蔡明忠所有之ＶＨＧ－六三五號機
        車車牌一面；並在同年七月十三日下午在臺南市○○街二十六號前，竊取王
        建勛所有之車號ＲＶ二－二三一號機車一部，並由被告將之懸掛於竊得之機
        車上使用乙節，依公訴人主動蒐集之證據，就卷內之資料以觀，僅足以證明
        被告有收受贓物之犯行，惟依嚴格之證據法則，本案並無其他積極證據，足
        證明係被告於前揭時、地，連續竊取機車及車牌之犯行，應堪認定。
四、綜上各情相互勾稽，本件依調查所得證據尚不足以證明被告確有公訴人所指之上
    開犯行，此外，復查無其他積極證據足資證明，揆諸首開法條規定及判例意旨，
    被告之犯罪尚屬不能證明，即應為無罪之諭知，以昭審慎。惟被告所涉收受贓物
    罪嫌之部分，應移由臺灣臺南地方法院檢察署檢察官就此部分偵辦。另移送併辦
    意旨略以：被告丙○○於九十二年五月二十三日下午六時三十分許，在臺南市○
    ○路與林森路交岔路口附近，基於意圖為自己不法所有之犯意，竊取乙○○所有
    車牌號碼ＦＸ八－三三一號機車一輛，得手後供己使用，因認被告涉有刑法第三
    百二十條第一項之竊盜罪嫌。然本案既經認被告連續竊盜之罪嫌不足而為無罪之
    宣示，已如前述，此部分即與移送併辦部分無連續犯裁判上一罪之關係，是移送
    併辦部分即應退回由原檢察官另行依法處理，附此敘明。
據上論斷，應依刑事訴訟法第三百零一條第一項，判決如主文。
本案經檢察官曾昭愷到庭執行職務
中      華      民      國      九十二      年      七    月    十八    日
                              臺灣臺南地方法院刑事第六庭
                                  審判長法  官  黃光進
                                        法  官  蔡奇秀
                                        法  官  黃翰義
右正本證明與原本無異。
如不服本判決，應於判決送達後十日內，向本院提出上訴狀。
                                        書記官  林憶梅
中      華      民      國      九十二      年      七      月   十八   日


司法院資訊處製作；財團法人民間司法改革基金會備份。
